【裁判字號】    89,台上,3536
【裁判日期】    890616
【裁判案由】    妨害自由等
【裁判全文】
最高法院刑事判決                              八十九年度台上字第三五三六號
    上  訴  人  乙○○
                甲○○
右上訴人等因妨害自由等罪案件，不服臺灣高等法院，中華民國八十七年四月二日第
二審判決（八十六年度上訴字第六一四七號，起訴案號：臺灣臺北地方法院檢察署八
十五年度偵字第二三七四五號、八十六年度偵字第五七八七號），提起上訴，本院判
決如左：
    主  文
原判決關於乙○○、甲○○共同私行拘禁部分撤銷，發回臺灣高等法院。
其他上訴駁回。
    理  由
一、撤銷發回（即乙○○、甲○○共同私行拘禁）部分：
本件原判決引用第一審判決書記載之事實，認定上訴人乙○○、甲○○擅自更換台北
市○○○路○段二七號李玲住處電動鐵捲門密碼及搖控器，於民國八十五年十月十二
日李玲階同其母（李張薇）與其女孫詩詠、友人游象山返回上開住處，乙○○、甲○
○拒絕交出新換之搖控器，且以搖控器將電動鐵捲門關上，私行拘禁，剝奪李玲、孫
詩詠、游象山及前來探望孫詩詠之陳正淋等人之行動自由約五小時等情，因而維持第
一審法院就此部分論處上訴人等共同私行拘禁罪刑（各處有期徒刑四月，並與上訴人
等另犯之侵入住宅、毀損、傷害等罪，各定其應執行刑為有期刑六月、拘役四十日，
罰金一千元，均緩刑三年）之判決，駁回上訴人等分別在第二審之上訴，固非無見。
惟查：（一）告訴人之告訴，係以使被告受刑事訴追為目的，是其指訴是否與事實相
符，仍應調查其他證據資以審認。又當事人聲請調查之證據，若於待證之事實確有重
要關係，而又非不易調查或不能調查者，則為明瞭案情起見，自應盡職權能事，踐行
調查之程序，否則縱經原法院以裁定駁回其聲請，或於判決理由內記載無調查之必要
，仍係應於審判期日調查之證據未予調查，其判決即難謂為適法。告訴人李玲、孫詩
詠在偵審中一再指明渠等遭上訴人等擅自以關閉其住處電動鐵捲門之方式私行拘禁時
，當時在場之李張薇、游象山、陳正淋等人，亦同被私行拘禁於該處。原判決乃據此
，於事實欄為同一之認定。然上訴人等始終否認有上開犯行，辯稱：「八十五年十月
十二日下午五時三十分孫詩詠告以住處有員警在，不便洗澡上班，甲○○還囑咐孫女
去程憶銘住處洗澡，孫女洗畢後即前往上班，當晚孫詩詠根本不在家中」，並聲請傳
訊證人程憶銘、被害人游象山、李張薇等人，證明渠等並無上揭私行拘禁之行為（見
原審卷第二一、二二頁、第三六頁）。原判決就此與待證事實有重要關係之證據，未
加調查，即以告訴人李玲、孫詩詠片面之指訴，遽為不利於上訴人等之認定，自有未
盡調查能事之違法。（二）刑法第三百零二條第一項及第三百零四條第一項之罪，其
所保護之法益雖均為被害人之自由，然前者係以非法拘禁被害人或非法剝奪其行動自
由為構成要件，重在拘束被害人之身體自由。而後者則祇要行為人所用之強暴、脅迫
手段，足以妨害他人行使權利，或足使之行無義務之事即足，並不以被害人之自由完
全受其壓制為必要。乙○○辯稱：「該電動鐵捲門非以門栓加鎖之舊式鐵門，由內部
可輕易打開，怎能將人禁閉數小時，此派員測試當可分曉」（見原審卷第十九頁背面
），是否屬實﹖該址是否尚有他處可供出入，攸關被害人等是否確遭拘禁於該處致無
法外出及渠等行動自由曾否遭剝奪至鉅，此與上訴人等究應負擔何項罪責，又有重要
關係，原判決未予調查，復未說明乙○○此部分辯解不足採信之理由，兼有調查未盡
及理由不備之違法。再者原判決引用之第一審判決事實欄，僅記載：「將電動門關上
，私行拘禁」，而就上訴人等以搖控器關閉該電動鐵捲門，其主觀意圖，究竟意在拘
束被害人等之身體自由、抑或祇為妨害被害人等由該處進出之權利，未為認定，自不
足為適用法律之依據。又第一審判決對於究係何人以搖控器關閉該鐵捲門、上訴人等
就此私行拘禁之行為，有無犯意聯絡、行為分擔，均未於事實欄詳予認定，則其理由
說明：「乙○○、甲○○均有犯意聯絡及行為分擔」，顯乏依據。原判決就上開違誤
，未加糾正，仍予引用，於法有違。（三）李玲、孫詩詠係分別證稱：「我和我母親
李張薇、朋友游象山、我女兒（即孫詩詠）和其朋友等五人剛進入屋內，隨即電動鐵
門就關下，就這樣我們五人一直被關在屋內」（李玲部分，見偵查卷第三五頁背面）
、「我回到家，我外婆、媽媽，還有媽媽的朋友游象山就一起回到家，之後我一個朋
友陳正淋來看我」（孫詩詠部分，見第一審卷第十八頁背面），則第一審判決依憑上
開證述，於事實欄認定：「李玲乃階同其母親、孫詩詠、游象山回到台北市○○○路
○段二七號住處，乙○○、甲○○，不願將搖控器交出，且將電動門關上，私行拘禁
」，而意指遭上訴人等私行拘禁者，乃李玲、孫詩詠、游象山、李張薇等四人，即與
上引筆錄之記載不相適合，再者，此部分事實認定與該判決事實欄另記載「剝奪李玲
、孫詩詠、游象山、陳正淋等人之行動自由」及理由內說明：「一行為妨害李玲、孫
詩詠、游象山、陳正淋等人之行動自由，為想像競合犯」，亦不一致。又第一審判決
主文諭知之罪名為上訴人等共同私行拘禁，則其事實欄記載：「剝奪李玲、孫詩詠、
游象山、陳正淋等人之行動自由」及理由內說明：「一行為妨害李玲、孫詩詠、游象
山、陳正淋等人之行動自由，為想像競合犯」，復與主文諭知之罪名，不相適合。原
判決就上開各點均未糾正，仍予引用，並維持第一審判決，亦有所載理由矛盾之違法
。以上，或係上訴意旨所指摘，或為本院得依職權調查之事項，應認原判決關於乙○
○、甲○○共同私行拘禁部分，有撤銷發回之原因。
二、上訴駁回（即乙○○、甲○○侵入住宅、損壞電話機及傷害）部分：
按最重本刑為三年以下有期徒刑、拘役或專科罰金之罪，經第二審判決者，不得上訴
於第三審法院，刑事訴訟法第三百七十六條第一款定有明文。上訴人等被訴共同侵入
住宅、損壞電話機及傷害部分，原判決乃依刑法第三百零六條第一項、第三百五十四
條及同法第二百七十七條第一項規定，分別論處上訴人等罪刑，上開法條之法定本刑
分別為一年以下有期徒刑、拘役或三百元以下罰金（刑法第三百零六條第一項部分）
、二年以下有期徒刑、拘役或五百元以下罰金（刑法第三百五十四條部分）或三年以
下有期徒刑、拘役或一千元以下罰金（刑法第二百七十七條第一項部分），均屬刑事
訴訟法第三百七十六條第一款之案件，揆諸前開說明，此等部分既經第二審判決，自
不得上訴於第三審法院，上訴人等竟就此部分提起上訴，顯為法所不許。此部分上訴
於法不合，均應駁回。
據上論結，應依刑事訴訟法第三百九十七條、第四百零一條、第三百九十五條前段，
判決如主文。
中      華      民      國    八十九    年      六      月     十六     日
                              最高法院刑事第一庭
                                  審判長法官  施  文  仁
                                        法官  林  永  茂
                                        法官  蕭  仰  歸
                                        法官  蔡  清  遊
                                        法官  黃  一  鑫
      右正本證明與原本無異
                                              書  記  官
中      華      民      國    八十九    年      六      月    二十二    日


司法院資訊處製作；財團法人民間司法改革基金會備份。
